臺灣臺中地方法院民事判決　96年度訴字第67號
原　　　告　戊○○○
　　　　　　丁○○
　　　　　　丙○○
　　　　　　乙○○
上四人共同
訴訟代理人　林家進律師
被　　　告　甲○○○○○○
當事人間債務人異議之訴事件，本院於96年3月14日言詞辯論終
結，判決如下：
    主    文
確認被告持有票面金額新臺幣陸拾伍參萬元之如附表所示本票，
對原告戊○○○、丙○○、乙○○之票據權利不存在。
本院九十五年度執字第六七七三五號給付票款強制執行事件，對
原告所為強制執行程序，應予撤銷。
原告其餘之訴駁回。
訴訟費用由被告負擔二分之一；餘由原告丁○○負擔。
    事實及理由
一、原告主張：原告丁○○於民國（下同）81年8月間，為向地
    下錢莊借款，而簽發金額未載之空白本票一紙，且未徵得其
    父親趙愛卿同意，在本票上偽簽趙愛卿之簽名，以示共同發
    票，並將該金額未載之空白本票交不詳姓名之地下錢莊業者
    ，以為將來借款之擔保，然未取得任何任何款項，與被告間
    並無本票原因關係存在，被告明知與原告間無任何原因關係
    ，竟在系爭本票上填載票面金額為新台幣（下同）65萬元後
    ，持向本院聲請本票准許強制執行，使法院不查，並以81年
    度票字第7362岷事裁定准許之。然被告取得上開本票裁定後
    ，竟遲至94年12月間始以上開裁定聲請強制執行，因無結果
    ，遂核發94年度執寅字第55101號債權憑證，復於95年12月1
    日因發覺趙愛已死亡，又持上開債權憑證為執行名義，聲
    請法院強制執行，並就趙愛卿之繼承人之一即戊○○○之不
    動產為強制執行，惟系爭本票發票日為81年8月14日，被告
    遲至94年始聲請強制執行，已罹於本票三年之短期時效，對
    於上開強制執行之被告債權即有消滅或妨礙其請求之事由發
    生，並聲明：確認系爭本票債權不存在，請求撤銷本院95年
    度執寅字第67735號強制執行程序。
二、被告雖不否認系爭本票上發票人趙愛卿之簽名，非其本人所
    為，且於81年10月28日收受本院於81年10月20日以81年度票
    字第7362號對系爭本票准予強制執行之民事裁定，又於94年
    始執本院於81年12月17日以81年度民執十三字第9387號債權
    憑證聲請法院為強制執行等情，惟辯稱系爭本票係原告丁○○在81年間承租車輛時所簽發，用以擔保租賃期間之發生車
    租金之債務，然原告將承租車輛撞毀後，迄今未支付修繕費
    及租賃費用，又遲延多年始聲請強制執行，係無法查獲原告
    之財產所致等語置辯。
三、兩造經協議整理爭點後，不爭執之事實：
(一)、被告持有之發票人記載趙愛卿及原告丁○○、發票日81年8
    月14日，未載到期日，面額65萬元之本票一紙，於81年10月
    16日聲請法院裁定許可強制執行，經本院於81年10月20日以
    81 年度票字第7362號裁定准許在案，被告嗣於81年10月間
    持上開確定本票裁定為執行名義，向本院民事執行處聲請強
    制執行（81年度民執十三字第9387號），因債務人即趙愛卿
    及原告無財產可供執行致未能執行，經本院民事執行處於81
    年12月17日核發81年民執十三字第9387號債權憑證，其上記
    載執行名義內容為：「債務人應連帶給付債權人65萬元及自
    81年8月14日起至清償日止，按年息百分之于算之利息。執
    行費用3280元。」。
(二)、被告於94年12月13日間執上開債權憑證向本院民事執行處再
    次聲請強制執行（94年度執字第55101號），因債務人丁○○及趙愛卿等仍無財產可供執行致未能執行，經本院民事執
    行處於94年12月16日核發94年執寅字第55101號債權憑證。
(三)、因趙愛卿於88年12月15日已往生，由繼承人戊○○○、乙○○、丁○○及丙○○繼承，被告於95年11月22日執上開執行
　　名義即94年執寅字第55101號債權憑證向本院執行處聲請對
　  戊○○○、丁○○、丙○○及乙○○強制執行，並就戊○○○名下之不動產進行查封中。
四、本件爭點為(一)、系爭本票債權是否存在？(二)系爭本票債權是
    否業已罹於時效？經查：
(一)系爭本票債權是否存在？
１、原告主張被告持有以丁○○、趙愛卿名義所簽發之系爭本票
    ，向本院聲請裁定准予強制執行之事實，業經調閱本院81年
    度票字第7362號卷宗核閱屬實，並有該本票裁定卷宗影本附
    卷可稽，而被告對此亦不爭執，此部分事實，堪信屬實。
２、按確認法律關係不存在之訴，如被告主張其法律關係存在，
    應由被告負舉證責任。最高法院42台上377號判例可資參照
　　。而本票本身是否真實，即是否為發票人所作成，自應由執
    票人負證明之責。本件原告主張系爭本票上趙愛卿之簽發並
    非其所為等語，既為被告所是認，且依被告所述本票上趙愛
    卿之簽名係丁○○所為，用來擔保之用等情，亦難認趙愛卿
    有授權或同意丁○○代為簽發系爭本票，因認原告主張系爭
    本票上趙愛卿之簽名並非其本人所為係遭丁○○偽造等情，
    堪足採信，則依票據法第5條第1項規定「在票據上簽名者，
    依票上所載文義負責」之反面解釋，趙愛卿之被繼承人戊○○○、丙○○、乙○○自無庸負系爭本票之趙愛卿之發票人
    責任。
３、次按請求履行債務之訴，除被告自認原告所主張債權發生原
    因之事實外，應先由原告就其主張此項事實，負舉證責任，
    必須證明其為真實後，被告於其抗辯事實，始應負證明之責
    任，此為舉證責任分擔之原則。最高法院43年台上字第377
    號著有判例可參。按民事訴訟如係由原告主張權利者，應先
    由原告負舉證之責，若原告不能舉證，以證實自己主張之事
    實為真實，則被告就其抗辯事實即令不能舉證，亦應駁回原
    告之請求。本件原告丁○○復以簽發系爭本票原擬持向地下
    錢莊借款，然未獲交付任何借款，兩造間無任何借貸往來關
    係，為票據原因關係不存在之抗辯，既為被告所否認，並表
    示原告丁○○簽簽系爭本票係用以擔保租賃車輛之用。按票
    據行為，為不要因行為，執票人不負證明關於給付之原因之
    責任（最高法院64年台上字第1540號判例參照），亦即本票
    為文義證券及無因證券，本票上之權利義務，悉依票上所載
    文義定之，與其基礎之原因關係各自獨立。本票上權利之行
    使，不以其原因關係存在為前提，執票人行使本票上權利時
    ，就其基礎之原因關係確係有效存在，並不負舉證責任。故
    而，票據債務人如主張其與執票人間並無為票據行為之原因
    關係存在，自應由該債務人就票據原因關係不存在之事實，
    負舉證之責任。本件原告既主張系爭本票並非其向被告借款
    而簽交，兩造間之票據原因關係並不存在，則揆之上開說明
    ，本票債權人就其取得支票之原因不負證明責任，故自應由
    原告先就「借款而交付系爭本票」之事實負舉證責任，若原
    告不能先為舉證證明，則執票人自無庸就交付借款或兩造間
    有無租賃債務等事實為立證之責。本件原告既未能能舉證證
    明借貸法律關係及交付借款之事實負舉證責任，被告雖亦未
    能證明所抗辯兩造間有租賃衍生之租金及修繕費用等關係，
    揆諸前開判例意旨，仍應由原告負證明之責，本件原告既無
    法提出證據加以證明，所述顯無可採。系爭本票上原告丁○○之簽名既為丁○○所為，其自應負票據債務人之責任。是
    原告丁○○主張被告之系爭本票票款債權對原告丁○○不存
    在，即不足採信。
４、從而，原告請求判決確認被告所持系爭本票，對趙愛卿之被
    繼承人戊○○○、丙○○、乙○○之票據權利不存在，為有
    理由，應予准許。
(二)系爭票據債權是否業已罹於時效？
１、按票據法第22條第1項規定，執票人對本票發票人之權利，
    自到期日起算三年，三年間不行使者，因時效而消滅；又消
    滅時效，因請求而中斷；開始執行行為或聲請強制執行，與
    起訴有同一效力；而時效因請求而中斷者，若於請求後六個
    月內不起訴，視為不中斷；亦分別為民法第129條第1項第1
    款、第2項5款、第130條所明定。而持票人於本票屆期提示
    未獲付款，係於訴訟外債權人對於債務人請求履行債務之催
    告；是持票人向法院聲請本票裁定強制執行，亦可認為係債
    權人行使權利之意思表示，均與民法第129條第1項第1款所
    稱之「請求」相當，具有中斷時效之效力。又民法第130條
  　條所謂起訴，對於已取得執行名義之債務，係指依同法第12
    9條第2項第5款規定與起訴有同一效力之開始強制執行或聲
    請強制執行而言。換言之，即對於已取得執行名義之債務，
    若於請求後六個月內不開始強制執行，或不聲請強制執行，
    其時效視為不中斷。最高法院67年度台上字第434號判例可
    資參照。
２、次按時效中斷者，自中斷之事由終止時，重行起算，民法第
    137條第1項定有明文，是聲請強制執行雖可發生中斷時效之
    效力，惟於該強制執行事件終結時，中斷之時效應重行起算
    ，而執行法院依強制執行法第27條規定，於債務人無財產可
    供執行，或雖有財產經強制執行後所得數額仍不足清償債務
    時，發給債權人債權憑證，亦為執行程序終結之原因之一，
    ，執行法院發給憑證交債權人收執時，執行行為即為終結，
    其因聲請強制執行而中斷之時效，即應由此重行起算（司法
    院三十一年院字第二四四七號解釋意旨參照）。
３、本件被告持有系爭本票，聲請本院裁定許可強制執行，經本
    院於81年10月20日以81年度票字第7362號裁定准許在案，被
    告嗣於同年11、12月間持上開確定本票裁定為執行名義，向
    本院民事執行處聲請強制執行（81年度民執十三字第9387號
    ），因債務人丁○○及趙愛卿現無財產可供執行，致未能執
    行，經本院民事執行處於81年12月17日核發81年度民執十三
    字第9387號債權憑證，復於94年12月13日間再度執上開債權
    憑證 (81年度民執十三字第9387號債權憑證)向本院民事執
    行處再次聲請強制執行（94年度執字第55101號），因不知
    趙愛卿已死亡，仍以趙愛卿為債務人聲請強制執行，又因債
    務人丁○○及趙愛卿等仍無財產可供執行致未能執行，再經
    本院民事執行處於94年12月16日核發94年執寅字第55101號
    債權憑證。嗣因知悉趙愛卿於88年12月15日已往生，由繼承
    人戊○○○、乙○○、丁○○及丙○○繼承，被告於95年11
　  月22日執上開執行名義即94年執寅字第55101號債權憑證向
    本院執行處聲請對戊○○○、丁○○、丙○○及乙○○強制
    執行，並就戊○○○名下之不動產進行查封中等情。均經本
　　院調閱81年度票字第7362號民事聲請事件及94年度執字第55
　  101號、95年度執字第67735號執行卷宗核閱屬實，復為兩造
    所不爭執，應堪信為真實。則依票據法第22條第1項規定，
    系爭發票日81年8月14日、未載到期日之見票即付本票之票
    款請求權，其時效期間，原應在發票日後三年即84年8月14
    日屆滿，因被告於81年間即聲請本院裁定許可強制執行，並
    據以聲請強制執行，未逾三年時效，且有中斷事由，是被告
    本票權利之時效即因而中斷，並於本院81年12月17日核發81
    年度民執十三字第9387號債權憑證交被告收執時，重行起算
    時效。
４、再按經確定判決或其他與確定判決有同一效力之執行名義所
    確定之請求權，其原有消滅時效期間不滿五年者，因中斷而
　　重行起算之時效期間為五年，民法第137條第3項固定有明文
    。惟所謂「與確定判決有同一效力之執行名義」係指實體上
    爭執業已確定者而言，按法律所以規定短期消滅時效，係以
    舉證困難為主要目的，如請求權經法院判決確定，或和解、
    調解成立者，其實體權利義務關係業已確定，不再發生舉證
    問題，為保護債權人之合法利益，以免此種債權人明知債務
    人無清償能力，仍須不斷請求強制執行或為其他中斷時效之
    行為，並為求其與強制執行法第四條第三項規定相呼應，所
    以有民法第137條第3項延長時效期間為五年之規定，是該項
    所稱與確定判決有同一效力之執行名義，係指實體上爭執業
    已確定者而言；而本票執票人依票據法第123條規定，聲請
    法院裁定許可對發票人強制執行，係屬非訟事件，此項聲請
    之裁定，及抗告法院之裁定，僅依非訟事件程序，以審查強
    制執行許可與否，並無確定實體上法律關係存否之實質確定
    力，自非與確定判決有同一效力之執行名義，執票人之請求
    權消滅時效期間，並不能因取得法院許可強制執行之裁定而
    延長為五年。最高法院57年度台抗字第76號判例、83年台上
    字第2675號判決意旨參照。
５、本件系爭本票請求權之時效，雖因聲請強制執行而中斷，惟
    其執行名義為被告依票據法第123條規定，聲請法院裁定許
    可對發票人強制執行，係屬非訟事件，非與確定判決有同一
    效力之執行名義，是被告行使本票權利之時效消滅期間仍為
    三年，不能因取得法院許可強制執行之裁定而延長為五年，
    本件被告既持本票裁定聲請強制執行未果後，於81年12月17
    日取得本院核發之81年民執十三字第9387號債權憑證，其本
    票時效重新起算三年即至84年12月17日屆滿，而被告遲至94
    年12月13日始執本院81年度民執十三字第9387號債權憑證聲
    請強制執行時，系爭本票票款請求權之時效自已罹於三年時
    效期間而消滅。
６、又按強制執行法第27所稱之債權憑證，係指執行法院發給債
    權人收執，俟債務人如有財產再行執行之憑證而言。債權人
    取得債權憑證後，雖可無庸繳納執行費用再行聲請執行，但
    該債權憑證之可以再行強制執行乃溯源於執行法院核發債權
    憑證前債權人依強制執行法第4條第1項所列各款取得之原執
    行名義。又消滅時效完成後，即不生消滅時效中斷之問題，
    並非核發債權憑證後，時效即可重行起算，最高法院89年台
    上字第1623號判決、85年度台上字第3025號判決要旨可資參
    照。系爭本票於本院81年12月17日核發81 年度民執十三字
    第9387號債權憑證後，其票款請求權時效至84年12月17日業
    已屆滿，則被告於94年12月13日再度執上開債憑證，向本院
    聲請強制執行，顯已逾重行起算之三年時效效期間，自無從
    因該聲請強制執行行為生中斷時效之效力，則本院民事執行
    處核發之94年12月16日94年執寅字第55101 號債權憑證所載
    之票款請求權確已罹於時效而消滅，不因本院民事執行處核
    發上開債權憑證，而使時效重新起算，故被告於94年12月13
    日、95年11月22日再聲請強制執行，亦均係於三年時效完成
    後所為之強制執行行為，均無從生中斷時效之效力，是原告
    於本院民事執行處95年度執字第67735號強制執行程序終結
    前，依強制執行法第14條規定提起債務人異議之訴，以執行
    名義成立後被告之票據請求權已罹於時效而消滅為由，拒絕
    給付，為有理由。
五、綜上所述，本件原告戊○○○、丙○○及乙○○主張系爭本
    票上被繼承人趙愛卿為偽造，為被告所是認，請求確認被告
    持有系爭本票之票據債權對原告戊○○○、丙○○及乙○○
    不存在，為有理由，應予准許。又被告所持執行名義所示之
    票款請求權消滅時效已完成，於法有據。從而，原告以時效
    消滅為由，提起債務人異議之訴，請求撤銷本院95年度執字
    第67735號給付票款強制執行事件，被告聲請對原告所為之
    強制執行程序，即屬有理由，應予准許。至於原告丁○○主
    張系爭本票與被告間無原因關係存在，訴請確認被告持有系
    爭本票對原告丁○○之本票債權不存在，洵屬無據，應予駁
    回。
六、訴訟費用負擔之依據：民事訴訟法第79條。
中　　華　　民　　國　　96　　年　　3 　　月　　26　　日
                  民事第三庭    法  官  林靜芬
正本係照原本作成。
如對本判決上訴，須於判決送達後20日內向本院提出上訴狀。
中　　華　　民　　國　　96　　年　　3 　　月　　26　　日
                                書記官
